臺北高等行政法院判決
　　　　　　　　　　　　　　　　　　　93年度簡字第1195號
原　　　告　揚聖興業有限公司
代　表　人　甲○○
訴訟代理人　戊○○
被　　　告　臺北縣政府
代　表　人　乙○○代理縣長）.
訴訟代理人　己○○
上列當事人間因就業服務法事件，原告不服行政院勞工委員會中
華民國93年9月9日勞訴字第0930030803號訴願決定，提起行政訴
訟，本院判決如下：
　　主  文
原告之訴駁回。
訴訟費用由原告負擔。
　　事  實
一、事實概要：
    原告涉嫌聘僱逃逸之泰國籍外國人THANAWUT KANBUNCHONG及
    KONGSUK CHARUN等二名於台北縣新店市○○路104號旁工地
    從事造橋工作，經台北縣政府警察局土城分局於民國92年11
    月25日偕同該二名外國人至現場採證並指認，該分局遂於92
    年12月15日以土警外字第0920048135號函移由被告審查，被
    告乃依就業服務法第57條第1款及第63條第1項規定，於93年
    5月21日以北府勞動字第09303659551號就業服務法罰鍰處分
    書處原告罰鍰新台幣（下同）15萬元整。原告不服，提起訴
    願，經遭決定駁回，遂向本院提起行政訴訟。
二、兩造聲明：
　(一)原告聲明：
    1.訴願決定及原處分均撤銷。
    2.訴訟費用由被告負擔。
  (二)被告聲明：
    駁回原告之訴。
三、兩造之爭點：原告是否聘僱許可失效之外國人為其工作，有
    違就業服務法規定，而應處以罰鍰？
　(一)原告主張之理由：
    1.依行政程序法第111條第7款及第102條規定，被告為不利
      於原告之罰鍰處分前，未通知原告陳述，致使原告喪失
    　帶丁○○前往警局，令案內二名外勞當面指認之機會，此
      有被告所附之土城警局函寄地址為：丁○○「（台北縣『
      樹林市○○○街78巷7號3樓）」，然查上揭「樹林市」址
      係丁○○90年5月以前之戶籍地，丁○○早已變更戶籍，
      且該「樹林市」址並無人收受信函。所謂案重初供，本件
      到案之外勞初供意旨為92年4月21日向丙○○即隆義營造
      有限公司（下稱隆義公司）與南陽機械工業有限公司（下
      稱南陽公司）之工地主任應徵等語，訴願決定認有丙○○
      、游文昌及游林文婷之供詞或為自卸其責，不可盡信等語
      ，就此行政處分之重大瑕疵，原告亦曾以函書面反應，而
      未獲置理。倘被告辯稱有通知原告陳述，則本件卷證應附
      有通知書雙掛號回執，若未附有回執，則本件行政處分顯
      有重大瑕疵，依法應為無效，應予撤銷。
    2.就事實而論，案內秀朗橋工程，大包商為達欣工程公司，
      該工地之外勞均係由達欣工程合法申請，交由游文昌在現
      場指揮，而游文昌負責之南陽公司及游林文婷負責之隆義
      公司則係達欣工程公司之下包。至於原告只是游氏夫婦負
      責之上開公司之眾多小包商之一。倘游氏夫婦負責之公司
      （含所屬現場工地主任丙○○）就達欣工程公司所申請之
      合法外勞，指派於原告或其他小包所承攬之工作，則游氏
      夫婦會在與各小包商結帳請款時，於工程款中扣除該合法
      外勞之工資後，給付於各小包商。
    3.案內秀朗橋工地所有之外勞均非原告即最下層之小包聘僱
      ，更遑論案內二名非法外勞，與原告之現場工地主任丁○
      ○根本無關。丁○○於案內非法外勞工作之始期即92年4
      月21日，係於原告宜蘭地區之工程工作，為現場主任，原
      告宜蘭地區之工人吳明郎、曾春池，可證丁○○至少在92
      年5月均持續在宜蘭地區指揮工務，只有在與游文昌請款
      、開會時才會赴案內工地。至於案內工地92年4、5月間，
      原告公司實際領班為楊經義，帶領上游包商交付之外勞及
      謝國欽與謝榮帶領本國勞工如吳登燦等人。
    4.次查，本案二名外勞自始即供稱有：「經其友人『阿吞』
      、『阿動』（詳細年籍不詳之逃逸泰勞，據被詢問人指稱
      已為桃園縣警察查獲返泰）無酬介紹至新店市一處工地（
      經查為復興路104號、工程名稱秀朗橋新店端左轉環快匝
      道工程）從事造橋工作，我與THANAWUT是透過「阿吞」、
      「阿動」於92年4月20日帶領至工地與蔡先生（經查為國
      人丙○○、58年8月7日生、身分證號：Ｚ000000000）面見
      應徵，並經蔡先生同意僱用後於翌日（4月21日）開始上
      工，工作時間為早上8時至下午17時止，偶有加班時薪為
      台幣100元，整月無休，日薪為台幣800元。」及「（問）
      蔡先生面試你時，其老板是否在？是否知老板為何人？（
      答）未在場，但2、3天後老板有遇到我與THANAWUT在工作
      亦沒說甚麼。『音：阿不拉』游先生。（問）你如何斷定
      老板為游先生？其外貌特徵如何？年籍姓名為何？（答）
      因都是阿不拉親自拿薪水（袋）給我，所以我知道，且別
      人亦稱呼他老板。約50餘歲、戴眼鏡、髮白、約170公分
      高、中等身材。不知道。」等語在卷，且92年11月25日執
      行單位台北縣警察局土城分局第4組勞工檢查現場紀錄表
      第2頁第6點亦明載：「6、據外勞現場指稱其於工地工作
      期間，薪資皆由「阿不拉」（游）先生支付，丙○○先生
      亦稱，該薪資由公司老板游文昌親自支付予外勞，因怕『
      外勞無法從丁○○處拿到錢』。」等語，是稽諸卷證，案
      內二名外勞自始即由阿吞、阿動攜至丙○○處，由丙○○
      面試後，始終均係南陽公司（代表人：游章鐽，係游文昌
      之子）及隆義公司（代表人：游林文婷、係游文昌之妻）
      所雇用，並直接自游文昌領取勞務報酬，二名外勞並能明
      確描述「游老板」之年紀，外貌如上。
    5.而於丙○○、游文昌及游林文婷所推諉稱案內外勞係原告
      之工地主任丁○○所僱及自丁○○處領薪，已與二名外勞
      初供係由同鄉阿吞、阿動直接帶往丙○○處面試並直接向
      「阿不拉（游）」領薪等語，有所歧異，而土城分局員警
      據蔡某等人推諉之詞詢問外勞時，外勞雖誤答稱：「『丁
      ○○』共付給我二人每人7,000至8,000元薪資後，其不知
      何因即離開」。然查二名外勞已稱：「我不知道丁○○相
      關資料」等語，甚至卷內丁○○口卡片指認人竟係推諉卸
      責之：「游林文婷」，而非命二名外勞指認，是自難逕憑
      蔡、游等人卸責之詞，為處罰原告之依據所在。
    6.況卷內警訊筆錄更載有：「（問）據「南揚機械有限公司
      」派駐工地主任丙○○於昨（25）日配合警方勞工檢查時
      指稱，你與CHARUN二人是受僱於丁○○迄今年8月11日左
      右止，之後因丁○○不知去向，所以就好心收留你二人借
      住工地宿舍，擇日請你們自行前往警局自首，是否屬實？
      （答）他說的『不實在』，『我們從4月20日當晚就一直
      在該工地二樓宿舍』（一樓為辦公室）住到11月5日止，
      也一直在該工地工作。」等語，由此更見案內外勞自92年
      4月20日起至查獲止，均係由隆義公司及南陽公司面試及
      雇用，亦均居住於該二公司之員工住舍，並均係直接向「
      阿不拉（游）」先生（50餘歲、髮白、約170公分高、中
      等身材之特定人）領薪、凡此均與丁○○即原告公司人員
      無關，即案內二名外勞並無變更雇主之情事，顯見被告載
      以：「行為人『丁○○』係揚聖公司工地現場負責人，涉
      嫌於92年4月20日將泰籍協尋（案內二名外勞）帶予隆義
      公司工地主任丙○○面試並經其同意後，張某即自次（21
      ）日起至同年5月初止，以日薪新台幣800元之工資，非法
      雇用該二名泰國籍外勞在上開工程地點從事造橋工人之工
      作。復於同年5月初，揚聖公司因未予續攬該工程，南陽
      公司工地現場負責人游文昌遂自同年5月初起，以相同之
      工資，接續非法雇用該泰籍二名外勞直到同年11月5日止
      。」，上揭所載先由丁○○（揚聖興業）雇用後由游文昌
      （南陽工業）接續雇用，要屬誤會。即本件二名外勞自92
      年4月20日起至92年11月5日止均係由隆義公司及南陽公
       司持續非法僱用，此由二名外勞初供如何面試、領薪，
      及二名外勞堅稱「一直住在該工地二樓宿舍」如上等語即
      明。
  (二)被告主張之理由：
    1.被告所屬警察局土城分局員警於92年11月25日，帶領泰國
      籍逃逸外勞THANAWUT KANBUNCHONG等二名前往新店市○○
      路104號旁工地」（秀朗橋新店端左轉環快匝道工程），
      現場指認曾於隆義公司所承攬之工地中，為南陽公司及原
      告兩家公司，從事造橋工人之工作。逃逸外勞THANAWUT
      KANBUNCHONG於警方偵訊筆錄稱「（你逃逸後去向如何請
      詳述？何時？何處為警方查獲？）我自合法老板公司跑掉
      以後，曾至．．．之後即與另一跑掉之泰國人CHARUN《護
      照號碼：J489825、同案查獲》認識並經友人『阿吞』、
      『阿動』無酬介紹至新店市一處工地《經查為復興路104
      號、工程名稱秀朗橋新店端左轉環快匝道工程》從事造橋
      工作，我與CHARUN是透過『阿吞』、『阿動』於92年4月
      20日帶領至工地與蔡先生《經查為國人丙○○》面見應徵
      ，並經蔡先生同意僱用後於翌日《4月21日》開始上工，
      工作時間為早上8時至下午17時止，偶有加班時薪為台幣
      100元，整月無休，日薪為台幣800元。我與CHARUN是於92
      年11月10日下午在板橋市○○○路》為警方抓到」「（你
      與CHARUN於92年11月25日11時30分指引警方至北縣新店市
      ○○路104號『秀朗橋新店端左轉環快匝道工程』工地後
      面見之蔡先生《丙○○》是否即為面試後錄用你二人之人
      ？）沒錯」「（據『南陽機械工業有限公司』派駐工地主
      任丙○○於昨日配合警方勞工檢查時指稱，你與CHARUN二
      人是下游承包商『揚聖興業有限公司』丁○○帶來新店此
      工地從事工作，你二人是受僱於丁○○，是否屬實？可否
      詳給指述你二人與丁○○之關係？是否知丁○○年籍及地
      址、電話？）我們二人於今年4月21日正式工作後，一開
      始確跟隨丁○○工作共約10餘天，工作地點亦就是在新店
      工地，丁○○共付給我二人每人7,000至8,000元薪資後，
      其不知何因即離開《可能是承包上的問題》，之後阿不拉
      《游先生》約從今年5月初開始接續僱用我及CHARUN從事
      造橋工作迄11月5日止，薪資等亦同前述。我不知道丁○
      ○相關資料，因僅跟他短暫時間」「（你有無告知游先生
      、丙○○、丁○○等人，你為逃逸外勞身分？）面試時我
      已告知丙○○，游先生、丁○○應亦知情，因我們之前常
      碰面聊天」，此節與同案被查獲之另一泰國籍逃逸外勞
      CHARUN KONGSUK之筆錄完全吻合。
    2.復南陽公司工地負責人游文昌於偵訊筆錄稱「（前述泰國
      籍逃逸外勞KONGSUK CHARUN、THANAWUT KANBUNCHONG 你
      是否認識？是否為你於92年11月27日10時左右在土城分局
      外國人臨時收容所所見之兩泰國籍外勞？據前述兩外勞指
      稱於今年4月至11月間於新店市○○路104號從事雜務工作
      ，日薪為新台幣800元，每天工作時間為早上8時至下午17
      時，若有加班時薪為新台幣100元，並指認薪水是由你所
      支付，你如何解釋？）我認識，是他們兩人沒錯。該兩外
      勞是於今年4月至8月間於前述工地從事工地工作沒錯，但
      不是由南陽機械工業有限公司聘僱，是由揚聖實業有限公
      司僱用的。該兩外勞的薪水是揚聖實業有限公司丁○○支
      付的，我只是幫丁○○付款而已」。綜上，原告所聘僱之
      工地現場負責人丁○○，確實於92年4月21日起約10餘天
      ，以每日800元之工資，聘用逃逸外勞THANAWUT
      KANBUNCHONG等二名，於「新店市○○路104號旁工地」（
      秀朗橋新店端左轉環快匝道工程）從事造橋工之工作，丁
      ○○付予每名逃逸外勞7,000到8,000元薪資，此有警方之
      偵訊筆錄可稽，原告違反就業服務法第57條第1款之情事
      ，明確無訛。
    3.原告稱被告於行政處分前未通知原告陳述乙節，被告曾於
      92年12月26日以北府勞動字第09207650422號函請原告陳
      述意見，此有通知書雙掛號回執聯可資證明，原告難謂無
      攜帶員工丁○○出面說明之機會。其次，原告稱原告之現
      場工地主任丁○○於本違規案發生時，係於原告之宜蘭地
      區之工程工作，然按「稱僱傭者，謂當事人約定，一方於
      一定或不定之期限內為他方服勞務，他方給付報酬之契約
      。」民法第482條定有明文，是僱傭關係之存在，僅須「
      一方為他方服勞務，他方給付報酬」為已足，不以聘僱人
      須隨時在工作地點監督受僱人為必要，且原告亦自承工地
      主任丁○○雖在宜蘭地區指揮工務，但在與游文昌請款、
      開會時亦會赴案內工作地。
    4.原告稱土城分局員警據蔡某等人推諉之詞詢問外勞時，外
      勞雖誤答稱：『丁○○共付給我二人每人7,000至8,000元
      薪資後…』」，然非有其他具體事證不得任由原告空言否
      認該筆錄中之真實性。原告稱「…此由二名外勞初供如何
      面試、領薪，及二名外勞堅稱『一直住在該工地二樓宿舍
      』如上等語即明。」，惟僱傭關係之存在，並不以聘僱人
      須提供住宿為必要，僅須一方為他方服勞務，他方給付報
      酬為已足，原告所提與本案無關。
　　理  由
一、按「為保障國民工作權，聘僱外國人工作，不得妨礙本國人
    之就業機會、勞動條件、國民經濟發展及社會安定。」「除
    本法另有規定外，外國人未經雇主申請許可，不得在中華民
    國境內工作。」「雇主聘僱外國人不得有下列情事：1、聘
    僱未經許可、許可失效或他人所申請聘僱之外國人。…」「
    違反…第57條第1款…規定者，處新臺幣15萬元以上75萬元
    以下罰鍰。」分別為就業服務法第42條、第43條、第57條第
    1款及第63條第1項所明定。
二、原告公司所屬工地現場負責人丁○○於92年4月21日起，在
    台北縣新店市○○路104號旁工地（工程名稱：秀朗橋新店
    端左轉環快匝道工程）聘僱逃逸之泰國籍外國人THANAWUT
    KANBUNCHONG及KONGSUK CHARUN從事造橋工作之事實，有該
    二名外國人、南陽公司及隆義公司所屬工地主任丙○○、南
    陽公司股東游文昌，以及隆義公司負責人游林文婷於警訊之
    供述可憑。原告雖主張該二名外勞警訊初供為92年4月21 日
    向丙○○即隆義公司與南陽公司之工地主任應徵等語，有丙
    ○○、游文昌及游林文婷之供詞或為自卸其責，不可盡信等
    等。
三、經查，泰國籍外國人THANAWUT KANBUNCHONG及CHARUN
    KONGSUK於警訊分別陳稱「我們二人於今年（即92年）4月21
    日正式工作後，一開始確跟隨丁○○（即原告所屬工地現場
    負責人）工作共約十餘天，工作地點亦就是在新店此工地，
    丁○○共付我二人每人7,OOO至8,OOO元薪資後，其不知何因
    即離開」、（你有無告知…丁○○…，你為逃逸外勞身分？
    ）「丁○○應亦知情（即知情為逃逸外勞身分），因我們之
    前常碰面聊天。」丁○○於本院準備程序中到庭陳稱原告公
    司於91年11月進場施作橋面板的舖設，有鋼筋舖設、模板舖
    設及水泥澆置。一直施作到92年2、3月等語。再依處分卷所
    附原告公司與隆義營造有限公司工程合約與估驗單所載工程
    合約名稱及工作項目顯示，原告公司確自91年11月起至92年
    7 月31日有在上址施作橋面版工程，包括模版組立、鋼筋綁
    紮、混凝土澆置等。上開二名泰國籍外國人於92年4月21日
    正式工作，其工作性質既為從事造橋工作，核與原告公司所
    承包當時在台北縣新店市○○路104號旁工地之秀朗橋新店
    端左轉環快匝道工程施作工程內容相符，則該二名泰國籍外
    國人所稱二人於92年4月21日正式工作後，一開始確跟隨丁
    ○○工作共約十餘天，堪認為真實。
四、雖然泰國籍外國人CHARUN KONGSUK於警訊初供陳稱「經其友
    人『阿吞』、『阿動』無酬介紹至新店市一處工地（即新店
    市○○路104號、工程名稱秀朗橋新店端左轉環快匝道工程
    ）從事造橋工作，我與THANAWUT是透過「阿吞」、「阿動」
    於92年4月20日帶領至工地與蔡先生（即丙○○）面見應徵
    ，並經蔡先生同意僱用後於翌日（4月21日）開始上工，工
    作時間為早上8時至下午17時止，偶有加班時薪為台幣100元
    ，整月無休，日薪為台幣800元。」及「（問）蔡先生面試
    你時，其老板是否是在？是否知老板為何人？（答）未在場
    ，但2、3天後老板有遇到我與THANAWUT在工作亦沒說甚麼。
    『音：阿不拉』游先生。（問）你如何斷定老板為游先生？
    其外貌特徵如何？年籍姓名為何？（答）因都是阿不拉親自
    拿薪水（袋）給我所以我知道且別人亦稱呼他老板。約50餘
    歲、戴眼鏡、髮白、約170公分高、中等身材。不知道。」
    等語，而THANAWUT KANBUNCHONG於警訊初供亦為相同陳述；
    丁○○於本院準備程序亦否認其有僱用該二名外國人。但查
    ，該二外泰國籍外國人於警訊經警再進一步以丙○○指稱其
    二人係原告公司丁○○帶至該工地從事工作，其二人係受僱
    於丁○○一事相詢，該二名泰國籍外國人即再進一步說明其
    二人於92年4月21日正式工作後，一開始確跟隨丁○○工作
    共約十餘天，工作地點新店該工地，丁○○共付其二人每人
    7,OOO至8,OOO元薪資後，其不知何因即離開，之後阿不拉約
    從92年5月初開始接續僱用其二人從事造橋工作至92年11 月
    5日止等語。依該二名泰國籍外國人之詳細說明，該內容並
    非均偏袒有利於丙○○所屬之隆義營造有限公司（按隆義營
    造有限公司亦因留用該二名外勞經被告北府勞動字第
    0930365955 號處分書處罰鍰15萬元）。且該二名泰國籍外
    國人於92年4月20日在工地所從事係造橋工作，與原告公司
    當時在該工地承包之工作項目相符。因此，堪認該二名外國
    人於警訊所述其等曾受僱於丁○○從事造橋工作為真實。原
    告主張該二名外勞所供其由丙○○面試後，始終均係南陽公
    司及隆義公司所僱用一節，尚非可採。
五、又原告附於訴願書所提供丁○○在宜蘭工作時簽具之「吊車
    作業傳票」及「起重機作業簽單」等影本，其簽具日期分別
    係92年3月26日、3月27日、3月29日、4月3日、4月6日、4月
    7日、4月9日、4月12日、4月13日、4月14日及4月19日，顯
    無以證明於同年4月21日丁○○確未在上開新店工地非法聘
    僱逃逸之該二名泰國籍外國人。原告雖再主張丁○○於案內
    非法外勞工作之始期92年4月21日，係於原告宜蘭地區之工
    程工作，為現場主任，原告宜蘭地區之工人吳明郎、曾春池
    ，可證丁○○至少在92年5月均持續在宜蘭地區指揮工務，
    只有在與游文昌請款、開會時才會赴案內工地。至於案內工
    地92年4、5月間，原告公司實際領班為楊經義，帶領上游包
    商交付之外勞及謝國欽與謝榮帶領本國勞工如吳登燦等人等
    情。經查，由訴願卷所附估驗單顯示原告公92年4月1日至同
    年4月31日秀朗橋橋面版工程仍係由丁○○代表小包身分與
    丙○○簽證工程款，其內容包括模板工程、鋼筋綁紮、混凝
    土澆置工作項目之數量、金額，以及工程款、代墊工程款，
    應付款等該月份之詳細估驗項目。由上估驗單所列估驗項目
    之詳細，可證丁○○於92年4月1日至同年4月31日之間仍曾
    在該工地現場負責，否則，自無可能代表原告公司與丙○○
    所屬之隆義營造有限公司就工作詳細項目簽證。至原告於訴
    願時雖提出供丁○○於92年4月29日在宜蘭工作時簽具之「
    吊車作業傳票」影本，但該證據僅證明丁○○當日不在上開
    新店工地工作，尚不能據此認其未於92年4月21日在上開新
    店工地非法聘僱逃逸之該二名泰國籍外國人之事實。因此，
    原告主張92年4、5月間，原告公司在上開工地實際領班為楊
    經義，92年4月21日，丁○○係於原告宜蘭地區工作部分，
    亦非可採。
六、至於該二名泰國籍外國人雖陳稱「一直住在該工地二樓宿舍
    」等情，但查，僱傭關係之存在，並不以聘僱人須提供住宿
    為必要，僅須一方為他方服勞務，他方給付報酬為已足。依
    訴願卷所附估驗單顯示原告公司有支付泰工費之事實，丁○
    ○於本院準備程序雖稱此係達欣公司的外勞，原告公司僱用
    該泰籍勞工整理工地等語。惟由原告僱用該等達欣公司之泰
    國籍外勞整理工地之仍係住於該工地宿舍之事實，亦可說明
    不能以原告未提供住宿即謂原告未僱用該二名泰國籍外國人
    。因此，尚不能以該二名泰國籍外國人陳稱係一直住在該工
    地二樓宿舍，執為有利原告判斷之論據。另本件依前揭說明
    ，已足以認定原告聘僱逃逸之泰國籍外國人THANAWUT
    KANBUNCHONG及KONGSUK CHARUN等二名於台北縣新店市○○
    路104號旁工地從事造橋工作，原告請求傳訊吳明郎、曾春
    池、楊經義、謝國欽、謝榮、吳登燦等人以證明丁○○於92
    年5月均持續在宜蘭地區指揮工務，只有在與游文昌請款、
    開會時才會赴案內工地。新店工地92年4、5月間，原告公司
    實際領班為楊經義等情，已無必要，併此明。
七、綜上所述，原告聘僱逃逸之泰國籍外國人THANAWUT
    KANBUNCHONG及KONGSUK CHARUN等二名於台北縣新店市○○
    路104號旁工地從事造橋工作可以認定，被告據此依就業服
    務法第57條第1款及第63條第1項規定處原告罰鍰15萬元，於
    法核無不合。訴願決定予以維持，亦無違誤。原告主張前詞
    ，請求撤銷訴願決定及原處分，為無理由，應予駁回。
八、本件訴訟標的金額未逾20萬元，為適用簡易程序事件，本判
    決爰不經言詞辯論為之，併此敘明。
據上論結，本件原告之訴為無理由，爰依行政訴訟法第233條、
第98條第3項前段，判決如主文。
中　　華　　民　　國　　94　　年　 　5　　月　 31  　 日
                              第一庭法  官  陳國成
上為正本係照原本作成。
本件以訴訟事件所涉及之法律見解具有原則性者為限，始得於本
判決送達後20日內向本院提出上訴狀並表明上訴理由，如已於本
判決宣示後送達前提起上訴者，應於判決送達後20日內補具上訴
理由（均按他造人數附繕本），且經最高行政法院許可後方得上
訴。
中　　華　　民　　國　　94　　年　 　6　　月　　2　　 日
    　　　　　　　　　　　　　　　   書記官  王英傑
